# ANEXO I - Acesso às Bases de Dados da SPrev

A SPrev disponibiliza um conjunto de dados relacionados aos RPPS na página <http://www.previdencia.gov.br/dados-abertos/estatisticas-e-informacoes-dos-rpps/>.

Vamos mostrar, a seguir, como importar os dados disponibilizados.

A primeira coisa a fazermos é importar os pacotes necessários:

```{r}
library(xml2)
library(rvest)
library(readr)
```

Vamos agora identificar na página as URL para realizarmos o _download_ dos dados e posterior importação dos mesmos.

```{r}

url <- "http://www.previdencia.gov.br/dados-abertos/estatisticas-e-informacoes-dos-rpps/"
pg <- read_html(url)

# Extrai os endereços dos arquivos
#---------------------------------
arquivos <- html_attr(html_nodes(pg, "a"), "href")
arquivos <- arquivos[grepl("^http://sa\\.", arquivos)]
```

Vamos ver o conteúdo extraído da página:

```{r}
arquivos
```

Acima, estão elencadas as URL contendo as bases de dados disponbilizadas pela SPRev.

Como pode ser visto, os dados estão em diferentes formatos: `.csv`, `.zip`, `.xlsx`.Aparentemente a SPrev classifica os dados da seguinte forma: `DADOS GERAIS`, `CRP`, `DAIR`, `DIPR`, `DRAA` e `PARCELAMENTOS`.

Identificada a URL do arquivo cujos dados queremos importar, o passo seguinte é baixar o arquivo e importar seu conteúdo. Vamos exemplificar com um arquivo zipado, cujo processo envolve etapas adicionais de descompactarção do arquivo. A importação dos demais formatos é mais direta.

O código a seguir baixa o arquivo `DAIR-2019-27082019.zip` e inspeciona seu conteúdo.

```{r}
tmp <- tempfile(pattern = "dados_rpps", fileext = ".zip")

download.file("http://sa.previdencia.gov.br/site/2019/08/DAIR-2019-27082019.zip",
              destfile=tmp)
```


```{r}
unzip(zipfile=tmp , list = TRUE)
```

O arquivo em questão possui dois arquivos `.csv`. Vamos importar o conteúdo do arquivo `DAIR-2019-Carteira.csv`

```{r}
getwd() # Local onde o arquivo vai ser descompactado
unzip(zipfile=tmp , files ="DAIR-2019-Carteira.csv", exdir = getwd())

```

Agora vamos importar o conjunto de dados

```{r}
dair2019 <- read_csv2("DAIR-2019-Carteira.csv")
```

Vamos inspecionar os dados:

```{r}
knitr::kable(head(dair2019))
```

Vamos remover os arquivos baixados:

```{r}
unlink(tmp) 
unlink("DAIR-2019-Carteira.csv")
```

Ok. Dados importados.



<!--

# Web Scrping Tutorials in R
https://towardsdatascience.com/web-scraping-tutorial-in-r-5e71fd107f32
http://www.storybench.org/scraping-html-tables-and-downloading-files-with-r/

http://www.storybench.org/getting-started-r-rstudio-notebooks/
http://www.storybench.org/how-to-manipulate-data-with-dplyr-in-r/
http://www.storybench.org/getting-started-with-tidyverse-in-r/

https://stackoverflow.com/questions/3746256/extract-links-from-webpage-using-r
https://gist.github.com/paulrougieux/e1ee769577b40cd9ed9db7f75e9a2cc2

https://datajournalism.com/read/handbook/one/introduction/what-is-data-journalism
https://datajournalism.com/watch/python-for-journalists
https://gijn.org/data-journalism/
https://datajournalism.com/read/handbook/two

-->
