---
title: "Uso de Grafos"
author: "Marcos F Silva"
date: "13 de outubro de 2019"
output: html_document
---

```{r setup, include=FALSE}
knitr::opts_chunk$set(echo = TRUE)
```

```{r}
library(dplyr)
library(tidyr)
```



A importação do conjunto de dados pode ser feita da seguinte forma:

```{r}
setwd("C:\\Users\\Marcos\\Dropbox\\4_ShinyApps\\painel_previdenciario\\dados")
dair <- readRDS("dair.Rds")
dair <- dair %>% filter(!is.na(vlr_total_atual))
```

Importados os dados, o próximo passo é descartar todos os registros que não se refiram a fundos de investimentos. Para fazer isso vamos adotar a seguinte estratégia: pegar todos os registros em que a variável `ident_ativo` possua 14 dígitos. Esse pode não ser um procedimento muito preciso, mas já vai permitir uma boa filtrada nos dados.

```{r}
# Retenção dos registros relativos a aplicações em Fundos de Investimentos
dair <- dair %>% 
          filter(grepl("\\d{14}", ident_ativo))
```

Após essa primeita filtragem, vamos verificar os tipos de ativos ainda remanescentes.
```{r}
unique(dair$segmento)
```

Aparentemente o filtro removeu tudo o que não nos interessa.

Vamos agora identificar na base os fundos vedados.

```{r}
setwd("C:\\Users\\Marcos\\Dropbox\\4_ShinyApps\\painel_previdenciario\\dados")
fundos_vedados <- readRDS("fundos_vedados.Rds")
fundos_vedados$`CNPJ DO FUNDO` <- gsub("[[:punct:]]", "", fundos_vedados$`CNPJ DO FUNDO`)
dair$fundo_vedado <- ifelse(dair$ident_ativo %in% fundos_vedados$`CNPJ DO FUNDO`, TRUE, FALSE)
```

O próximo passo é aplicar um filtro para obter os dados relativos a um mês específico e a uma UF, por exemplo o Rio de Janeiro.

```{r}
dataref <- as.Date("2019-06-01")
UF <- "RJ"

dair_mes_uf <- dair %>% filter(competencia == dataref, uf == UF)
```

```{r}
dair %>% 
  filter(uf == "RJ") %>%
  count(ente, competencia) %>%
  spread(key=competencia, value=n)
```




```{r}
library(igraph)
library(visNetwork)
```


Vamos criar o grafo

```{r}
grafo <- graph_from_data_frame(dair_mes_uf[,c("ente", "ident_ativo", "tipo_ativo", "perc_recursos_rpps", "fundo_vedado")],  directed = FALSE)
```

Gráfico do Grafo Bruto

```{r}
plot(grafo,
     vertex.size=7,
     vertex.label=NA)
```

```{r}
summary(grafo)
```

Fundos vedados

```{r}
# não tá funcionando isso aqui...
grafo_filtrado <- subgraph.edges(grafo,
                                 E(grafo)[inc(V(grafo)[V(grafo)$fundo_vedado])]
                                )

#plot(grafo_filtrado)
```

