</br>

# CRP

Neste tópico nosso objetivo é mostrar algumas possibilidades de análise em relação aos dados do [Certificados de Regularidade Previdenciária - CRP](http://www.previdencia.gov.br/perguntas-frequentes/v-certificado-de-regularidade-previdenciaria/) contidos no arquivo `CRP Emitido.csv` disponibilizado no site da SPrev.

O link para _download_é <http://sa.previdencia.gov.br/site/2019/08/CRP-Emitido.zip>

A primeira etapa, como sempre, é realizar a importação dos dados e realizar o pré-processamento dos mesmos.

A importação é feita da seguinte forma:

```{r}
crp <- read_csv2("./dados/CRP Emitido.csv")
```

Vamos inspecionar a base de dados para a conhecermos um pouco melhor:

```{r}
kable(head(crp))
```


A base nos fornece algumas informações sobre o CRP e compreende tanto os Regimes Próprios como o Regime Geral. Vamos nos restringir aos Regimes Próprios:

```{r}
crp <- filter(crp, REGIME == "RPPS")
```
 

Também é possível ver que o arquivo contém, para cada Ente, um histórico dos CRP emitidos para os mesmos. Vamos obter, para cada ente, o CRP mais recente emitido constante da base de dados:

```{r}
crp <- crp %>%
          mutate(`DATA DE EMISSÃO` = dmy(`DATA DE EMISSÃO`),
                 `DATA DE VALIDADE`= dmy(`DATA DE VALIDADE`)) %>%
          group_by(UF, ENTE) %>%
          filter(`DATA DE EMISSÃO` == max(`DATA DE EMISSÃO`))
```

Vamos inspecionar novamente a base de dados.

```{r}
kable(head(crp))
```

Antes de prosseguirmos, devemos excluir as duplicidades existentes na base de dados. Por exemplo, o Ente "Governo do Estado de Roraima" aparece com o mesmo CRP 4 vezes na base de dados:

```{r}
filter(crp, ENTE == "Governo do Estado de Roraima") %>%
  kable()
```


Vamos excluir as duplicidades:

```{r}
crp <- crp %>%
          filter(!duplicated(`NR CRP`))

```

Se quisermos exportar a base de dados para uma planilha do Excel podemos fazer da seguinte forma:

```{r, eval=FALSE}
setwd("..\\dados-produzidos")
write_xlxs(crp, file = "crp_DtRef2019-08.xlxs")

```

```{r, eval=FALSE,echo=FALSE}
setwd("..\\dados-produzidos")
saveRDS(crp, file="crp_DtRef2019-08.Rds")

```


Agora estamos em condições de responder a algumas questões: Quantos Entes com CRP vencido existe em cada Estado? Quanto isso representa do total de RPPS existentes no Estado?

```{r}
crp %>%
  group_by(UF) %>%
  summarise(QtdRPPS = n(),
            QtdRPPS_CRPVencido = sum(`SITUAÇÃO DO CRP` == "VENCIDO"),
            PctRPPS_CRPVencido = round(QtdRPPS_CRPVencido / QtdRPPS * 100, 2)) %>%
  arrange(desc(PctRPPS_CRPVencido)) %>% 
  kable()

```


Em boa parte dos estados tem-se um elevado percentual de Entes com o CRP vencido.

Também poderíamos incluir na tabela acima a quantidade de Entes com CRP obtido pela via judicial e qual o percentual em relação ao total de Entes no Estado.

```{r}
crp %>%
  group_by(UF) %>%
  summarise(QtdRPPS = n(),
            QtdRPPS_CRPVencido  = sum(`SITUAÇÃO DO CRP` == "VENCIDO"),
            PctRPPS_CRPVencido  = round(QtdRPPS_CRPVencido / QtdRPPS * 100, 2),
            QtdRPPS_CRPJudicial = sum(`CRP JUDICIAL` == "SIM"),
            PctRPPS_CRPJudicial = round(QtdRPPS_CRPJudicial / QtdRPPS * 100, 2)) %>%
  arrange(desc(PctRPPS_CRPVencido)) %>% 
  kable()
```

Na tabela acima apresenta-se apenas um resumo quantitativo mostrando a quantidade de Entes com CRP vencido ou judicial.

A identificação dos Entes, em uma Unidade da Federação, com CRP vencido ou com CRP obtido pela via judicial pode ser feita da seguinte forma: 

</br>

**CRP VENCIDO**

```{r}
UF <- "RJ"
crp %>%
  ungroup() %>%
  filter(UF == "RJ", `SITUAÇÃO DO CRP` == "VENCIDO") %>%
  select(ENTE, `NR CRP`, `DATA DE EMISSÃO`, `DATA DE VALIDADE`) %>%
  arrange(desc(`DATA DE VALIDADE`)) %>%
  kable()
```

</br>

**CRP VÁLIDO - JUDICIAL**

```{r}
UF <- "RJ"
crp %>%
  ungroup() %>%
  filter(UF == "RJ", `CRP JUDICIAL` == "SIM", `SITUAÇÃO DO CRP` == "VÁLIDO") %>%
  select(ENTE, `NR CRP`, `DATA DE EMISSÃO`, `DATA DE VALIDADE`) %>%
  arrange(desc(`DATA DE VALIDADE`)) %>%
  kable()
```


Vamos criar uma nova coluna na base de dados contendo a quantidade de dias decorridos da data de validade do CRP até a data de hoje (elaboração desse documento).

```{r}
crp <- crp %>%
  mutate(QtdDias = as.numeric(difftime(as.POSIXct(Sys.Date()), `DATA DE VALIDADE`, units = "days")))
```

Qual o Ente com o CRP vencido a mais tempo?

```{r}
crp %>%
  filter(QtdDias == max(crp$QtdDias)) %>%
  select(UF, ENTE, `DATA DE EMISSÃO`, `DATA DE VALIDADE`, QtdDias) %>%
  kable(caption = paste("Data de Referência: ", format(Sys.Date(), "%d.%m.%Y") , sep = ""))
```


Agora criar uma nova coluna na base de dados contendo  um escalonamento da variável `QtdDias` de dados de forma a classificar os Entes em função da quantidade de dias em que os CRP estão vencidos. Por exemplo, podemos adotar a seguinte classificação: "a vencer", "1 a 30 dias", "31 a 60 dias", "61 a 90 dias", "91 a 180 dias", "181 a 365 dias", "1 a 5 anos" e "mais de 5 anos".

Para fazer esse escalonamento, vamos criar uma nova coluna na base de dados.

```{r}
crp <- crp %>%
        mutate(categoria = cut(QtdDias,
                               breaks =c(-Inf, 0, 30, 60, 90, 180, 365, 5*365, Inf) ,
                               labels = c("a vencer",
                                          "1 a 30 dias",
                                          "31 a 60 dias",
                                          "61 a 90 dias",
                                          "91 a 180 dias",
                                          "181 a 365 dias",
                                          "1 a 5 anos",
                                          "mais de 5 anos")))
```

Agora podemos fazer um gráfico que mostre a frequência de Entes em cada uma dessas categorias.

```{r}
crp %>%
  group_by(categoria) %>%
  summarise(frequencia = n()) %>%
  ggplot(aes(x=categoria, y=frequencia)) +
    geom_bar(stat="identity", fill="orange") +
    geom_text(aes(label=frequencia), color="blue", vjust = 0, hjust=1, size=4) +
    coord_flip()

```

Também é possível fazer o mesmo gráfico para os Entes de um mesmo estado ou mesmo para os Entes que estão em um mesmo grupo conforme definido pels SPrev.

Vamos ver como está situação dos RPPS do Estado do Rio de Janeiro:

```{r}
Estado <- "RJ"

crp %>%
  filter(UF == Estado) %>%
  group_by(categoria) %>%
  summarise(frequencia = n()) %>%
  ggplot(aes(x=categoria, y=frequencia)) +
    geom_bar(stat="identity", fill="orange") +
    geom_text(aes(label=frequencia), color="blue", vjust = 0, hjust=1, size=4) +
    coord_flip()

```

Quais são os Entes do RJ com CRP vencido a mais de 5 anos?

```{r}
filter(crp, UF == Estado, categoria == "mais de 5 anos") %>% 
  kable()
```

Infelizmente a base de dados não possui informações sobre os critérios do CRP. Essas seriam informações interessantes de constar da base de dados.







</br>

<!--

Qual a distribuição da quantidade de dias vencidos? Por grupo?

-->
