</br>

# Parcelamentos de Débitos

O objetivo da análise é identificar os RPPS com parcelamentos ativos, a quantidade de parcelamentos ativos, o valor consolidado dos parcelamentos e o saldo a pagar.

Para isso, será utilizado o arquivo `PARCELAMENTOS_30042019.xlsx` disponibilizado pela SPrev/ME.


**1. Importação dos dados:**

Como de costume, o prmeiro passo é realizar a importação da base de dados.

```{r}
# Entes com parcelamentos
#-------------------------------------------------------------------------------
setwd("..\\dados")
parcel <- read_excel("PARCELAMENTOS_30042019.xlsx", skip = 3, col_names = FALSE)
names(parcel) <- c("ente", "uf", "tipo", "situacao", "num_acordo", "rubrica",
                   "lei", "dt_consol", "dt_assin", "dt_venc_1a", "compet_ini",
                   "compet_fin", "vlr_consolid", "qtd_parc", "vlr_parc_ini",
                   "sd_estim_satualiz", "sd_estim_catualiz", "comp_indice",
                   "comp_tipo_juros", "comp_txjuros", "comp_multa", "parcvinc_indice",
                   "parcvinc_tipojuros", "parcvinc_txjuros", "parcvinc_multa",
                   "parcatraso_indice", "parcatraso_tipojuros",
                   "parcatraso_txjuros", "parcatraso_multa")

```

Vamos dar uma olhada na base de dados:

```{r}
kable(head(parcel))
```

Feita a importação, quase sempre será necessário realizar algum pré-processamento da base de dados. Aqui será necessário converter algumas variáveis para o formato numérico. Especificamente vamos converter as variáveis `vlr_consolid` e `sd_estim_satualiz`. Também faremos uma pequena redução no nome de alguns Entes.

```{r}
# Converter dados para o formato numérico

convNum <- function(x){
  as.numeric(gsub(",", ".", gsub("\\.", "", x)))
}

colunas_converter <- c("vlr_consolid", "sd_estim_satualiz", "sd_estim_catualiz", "vlr_parc_ini")
parcel[, colunas_converter] <- sapply(parcel[, colunas_converter], convNum)

# Limpar os nomes dos entes:
parcel$ente <- gsub("^Governo do ", "", parcel$ente)
```

Vamos salvar a base no formato `.Rds` do R para uso posterior:

```{r, eval=FALSE}
setwd("..\\dados-produzidos")
saveRDS(parcel, file="Parcelamentos_DtGer30042019.Rds")

```

**2. Parcelamentos ativos**

A variável `situacao` nos dá uma indicação da situação do parcelamento, muito provavelmente na data da geração da base de dados. Os valores possiveis dessa variável são:

```{r}
unique(parcel$situacao)
```

para servos conservadores em relação o montante de dívida oriunda de parcelamentos que os Entes possuem com seus RPPS, vamos retirar da base os acordos de parcelamento quitados e não aceitos.

```{r}
parcel <- parcel %>% 
            filter(!(situacao %in% c("Quitado", "Não aceito")))
```


**3. Agregação dos parcelamentos**

Vamos a seguir realizar uma agregação dos dados com vistas a mostrar, em relação aos Entes qual a situação em relação a quantidade e valor dos parcelamentos.
  
```{r}
tab_parcelamentos <- parcel %>%
  group_by(ente) %>%
  summarise(qtd_acordos = n(),
            valor_consolidado = sum(vlr_consolid, na.rm=TRUE),
            sd_sem_atualiz = sum(sd_estim_satualiz, na.rm = TRUE),
            percentual = round(sd_sem_atualiz / valor_consolidado * 100, 2)) %>%
  arrange(desc(valor_consolidado))

```

```{r}
kable(head(tab_parcelamentos))
```

</br>
